【裁判字號】    98,台上,6491
【裁判日期】    981105
【裁判案由】    偽造文書
【裁判全文】
最高法院刑事判決            九十八年度台上字第六四九一號
上  訴  人  台灣高等法院檢察署檢察官
被      告  甲○○
上列上訴人因被告偽造文書案件，不服台灣高等法院中華民國九
十六年五月二十二日第二審判決（九十五年度上訴字第四八五七
號，起訴案號：台灣台北地方法院檢察署九十五年度偵續一字第
五二號），提起上訴，本院判決如下：
    主  文
原判決撤銷，發回台灣高等法院。
    理  由
本件原判決以公訴意旨指被告甲○○涉犯偽造文書罪嫌，經審理
結果，認被告被訴之犯罪尚屬不能證明，因而撤銷第一審之科刑
判決，改判諭知被告無罪；固非無見。
惟查：(一)、審理事實之法院，對於案內與待證事實有重要關係，
而屬依法應予調查之證據，茍未依法調查或雖已調查而未調查明
白，即與證據未經調查無異，如率行判決，其判決當然為違背法
令。又證據之證明力，固屬於法院判斷之自由，但不得違背經驗
法則及論理法則，如其判斷仍存有疑竇，則在應予調查之證據究
明釐清前，尚難遽採為被告有利或不利之認定。原判決謂證人顏
錦銘於第一審法院九十年度訴字第三八一一號民事事件審理時證
稱：「在民國六十九年時，因為我父親已經年老，沒有什麼錢，
但是共有土地需要繳稅，為了繳稅的問題，我父親及我們兄弟曾
經開過一次會，參加開會的人有我、我父親、甲○○，顏吉祥好
像有來，但聽說要繳稅要出錢就離開了；顏熾男有沒有來參加開
會我不記得了；顏達陞當時已過世，他的太太、小孩沒有來開會
」；證人顏吉祥於該案證稱：「六十九年那次會議，我沒有去參
加」等語。本件於第一審審理時，顏吉祥復證稱：「（問：你們
家族有無決議所有補償款項都由被告處理到分割結束完為止？）
沒有，也沒有開過這種會議，因為我只管自己的部分，其他人我
不清楚」；證人顏熾男證稱：「沒有（參加六十九年之會議），
這份會議紀錄是偽造的，因為我當時人在台中……不可能回來參
加」等語（見一審卷第六十七頁背面、第六十九條正面）。原判
決卻謂：「參以證人顏熾男亦參加六十九年十月五日由父顏軟主
持之家庭會議」而為被告有利認定之論據，顯與其所採之卷內證
據資料有不相符合之矛盾。又該六十九年十月五日之決議既有成
員多人並未參與，是否有拘束全體家庭成員之效力，原判決未予
論述說明，即為被告有利之認定，亦嫌理由不備。(二)、顏吉祥另
證稱：「（問：這些共有土地由誰負責管理？）原來是我父親管
理，父親過世後，我二哥（即被告）沒有徵求我們的意見，就自
行去處理，我父親的財產包括現金都沒任何交代，也沒有清冊，
因所有權狀都在我父親房間，被告就自己去拿」、「 (問：遭徵
收的土地共有人間有無開會討論補償金請領相關事宜？）沒有」
、「 (問：你有無跟其他共有人討論補償金處理方式？）沒有」
、「（問：你們家族有無決議說所有補償款都由被告處理到分割
結束為止？）沒有，也沒有開過這種會議……」、「（問：八十
二年十二月二十四日會議當天有無針對日後若有土地再遭政府徵
收時所獲得之補償金作何使用的約定？）沒有」（見一審卷第六
十四、六十五頁）。證人顏熾男證稱：「（問：這些共有土地為
何由被告管理祖產及共有土地？）我們並沒有正式的文件由我二
哥（指被告）管理」、「（問：你有無跟其他共有人討論八十四
年補償金處理方式？）沒有……」、「（問：你與被告之間有無
約定針對所有共有土地只要有徵收，就由被告負責領取）沒有」
、「（問：你有無同意補償費用被告領完，可以作其他用途？）
我心理不同意，口頭上都沒有提到是否同意」、「（問：你們有
無開過家族會議同意被告去處理土地分割的事情？）我沒有參加
過」（見一審卷第六十八、六十九頁）等語。前開不利被告之陳
述，實情如何？原判決未予釐清論述，遽以被告曾受家族會議委
任全權處理祖產共有土地事實，而為被告有利之認定，亦嫌調查
未盡及理由欠備。檢察官上訴意旨指摘原判決不當，非無理由。
應認有撤銷原判決發回更審之原因。
據上論結，應依刑事訴訟法第三百九十七條、第四百零一條，判
決如主文。
中    華    民    國  九十八  年   十一   月    五    日
                      最高法院刑事第八庭
                          審判長法官  洪  文  章
                                法官  王  居  財
                                法官  郭  毓  洲
                                法官  邱  同  印
                                法官  張  清  埤
      本件正本證明與原本無異
                                      書  記  官
中    華    民    國  九十八  年   十一   月    十    日
                                                      Ｑ


司法院資訊處製作；財團法人民間司法改革基金會備份。
